【裁判字號】    99,小上,31
【裁判日期】    990629
【裁判案由】    給付管理費
【裁判全文】
臺灣臺中地方法院民事判決              99年度小上字第31號
上  訴  人  丙○○
            丁○○
            乙○○
被上訴人    風采風社區管理委員會
法定代理人  甲○○
上列當事人間請求給付管理費事件，上訴人對於中華民國99年2
月26日本院沙鹿簡易庭98年度沙小字第322、323、324號第一審
小額民事判決提起上訴，本院判決如下：
    主      文
上訴駁回。
第二審訴訟費用各新台幣壹仟伍佰元各由上訴人負擔。
    理      由
一、本件上訴意旨略以：
(一)依鈞院95年度中小字第5719號、96年度小上字第26號見解及
    公寓大廈管理條例第3條第l款及第2款定義所示，公寓大廈
    管理條例係以一棟建築物是否可「區分為數個專有部分」，
    而認定該棟建築物是否為公寓大廈而得直接「適用」公寓大
    廈管理條例之規定。本件上訴人所有之建築物，係為一獨立
    產權之別墅，無論建築物或建築物所坐落之土地範圍之所有
    權均屬上訴人個別持有，並無與他人「區分一『建築物』而
    『各有其專有部分』之情形」，顯非公寓大廈管理條例所定
    義之「公寓大廈」，自不得逕行適用公寓大廈管理條例之規
    定。原審判決卻逕自適用，顯有判決適用法規不當之違法。
(二)原審法院逕以「風采風社區財務收支管理辦法」乃經區分所
    有權人會議決議通過即應予適用，而未審酌上訴人享有之管
    理服務顯較其餘住戶為少而予以酌減管理費，顯有判決不適
    用公平法理、違背證據法則之違誤，亦有適用私法自治原則
    、多數決原則不當之違法。
１、上訴人均為風采風社區外圍複層別墅之住戶，上訴人與家屬
    進出住家均使用各自獨立之大門，與同社區其餘住戶進出使
    用且為管理室位置所在之社區大門約有100公尺之遙；上訴
    人因有獨立門戶，故亦未享有管理員之24小時門禁管制及訪
    客接待服務；且社區縱有夜間巡邏服務，然其巡邏路線亦未
    抵達上訴人外圍複層別墅之前門位置，甚至時有管理人員未
    將外圍複層別墅共用門關閉之情事發生，足認上訴人所享有
    之安全管理服務明顯較其餘社區大樓往戶享有之用益狀態短
    少一半以上。參酌最高法院93年度台上字第2218號判決見解
    ，原審法院基於公平法理，即應予以審酌並調整上訴人所應
    繳納之管理費用。惟原審法院卻率僅以風采風財務收支管理
    辨法係經社區之區分所有權人泱議通過，被告即有依該辦法
    繳納管理費之義務，而未考量公平法理之適用，顯有判決不
    適用公平法理之違法。且上訴人於原審即有提出上開事證之
    證據方法，證明上訴人所享有之用益狀態明顯低於其餘大樓
    住戶一半以上，上訴人所應繳納之管理費至少亦應有相對程
    度(50％以上)之酌減，惟原審均未予審酌，而認上訴人享有
    繳納85％管理費之折扣即已足夠，顯係判決不依客觀證據而
    有違背證據法則之違法。
２、私法自治、契約自由原則機能之發揮，應以當事人間之意思
    自由及地位平等為其前提要件，始足確保契約內容之妥當性
    ，蓋若契約他方為優勢地位之人，殊難想像另一方得予以抗
    衡、磋商而得出契約雙方平等之約定。本案風采風社區有15
    9戶，而上訴人等所屬之外圍住戶僅有24戶（外圍別墅6戶、
    複層別墅12戶、外圍店面6戶），僅佔總住戶159戶之15.1％
    ，在如此少數且弱勢之情形下，上訴人實無法於區分所有權
    人會議上以平等之方式決定一公平合理之財務收支管理辦法
    ，而僅得淪為多數決原則下之犧牲品。上訴人等少數外圍住
    戶既無具備與其餘多數大樓住戶平等之地位，則系爭風采風
    財務收支管理辦法顯非締約人基於意思自由、地位平等之情
    形下所訂立，即不具備私法自治原則之前提要件，該財務收
    支辦法即不得認屬私法自治、契約自由之產物，原審法院猶
    引私法自治原則而認定該收支管理辦法得以拘束上訴人，顯
    有判決適用私法自治原則不當之違法。85折折扣之優惠，實
    係由社區全體住戶所共同決定，即係由「多數」之大樓住戶
    決定「少數」之外圍住戶所能享有之折扣，衡諸一般常情，
    多數之大樓住戶自不可能同意「少數」之外圍住戶得享有更
    多之管理費優惠，蓋若外圍住戶負擔越少，大樓住戶即須負
    擔更多費用。本件由全體住戶共同決定身為少數族群之上訴
    人等外圍住戶之權益，顯非事理之平！本件應認區分所有權
    人會議由多數人表決所通過之風釆風財務收支管理辦法有其
    界限，在多數決情形有侵害少數族群權益或致使少數族群享
    有不公平待遇時，法院即應予以介入而保障少數人之權益。
    而原審法院應予介入而未介入，率以該收支管理辦法及折扣
    標準均經風采風社區區分所有權人「多數」決議通過即逕以
    採用，顯係有判決適用多數決原則不當之違法。
(三)上訴人所支付之管理費與所享受之管理服務乃有對價關係，
    原審法院逕以被上訴人與上訴人間並無對價關係而認上訴人
    不得拒繳管理費，顯有判決違背論理法則、經驗法則及平等
    原則之違法：
１、上訴人繳交管理費之目的即在於供社區共用部分及約定共用
    部分之修繕、管理、維護之用，是上訴人繳納之管理費數額
    與上訴人所享有之社區管理維護服務即有對價關係，至為顯
    然。茲因上訴人所有之建築物係坐落於風采風社區外圍，且
    有自己獨立之出入口，較少使用社區共用部分之資源，則上
    訴人對於社區之用益狀態明顯較低，基於對價關係，上訴人
    即主張應繳納之管理費理應相對酌減。顯見上訴人並非主張
    與被上訴人係委任關係，而被上訴人有未盡管理責任或管理
    不當之情事而應予酌減管理費甚明。原審判決不僅未肯認上
    訴人所給付之管理費數額與上訴人所享有之社區管理維護服
    務間有對價關係存在，甚至以上訴人間與被上訴人問乃委任
    關係並非對價關係，逕駁回上訴人之主張，此顯難謂無判決
    違背論理法則之違誤。
２、經驗法則，指由社會生活累積的經驗歸納所得之法則而言，
    凡日常生活所得之通常經驗及基於專門知識所得之特別經驗
    均屬之。又平等原則，即指保障人民在法律上地位之實質平
    等，要求本質上相同之事物應為相同之處理，不得恣意為無
    正當理由之差別待遇。風采風社區之某一外圍連棟別墅住戶
    亦曾就管理費數額與被上訴人進行爭訟，並經鈞院沙鹿簡易
    庭92年度沙小字第647號民事判決認為該住戶僅需繳納社區
    地○○道部分之管理維護費用。被上訴人並據此僅向該住戶
    請求每月新台幣(下同)189元之管理費用(後改為每月1000元
    ) 。風采風社區之外圍連棟別墅住戶所享有之管理服務，與
    上訴人所在之外圍複層別墅所受之服務內容並無不同，且外
    圍連棟別墅之面積均大於外圍複層別墅之一倍以上，然原審
    法院竟肯認上開連棟別墅所有權人僅需繳納每月189元或100
    0元之管理費，卻又認為上訴人每月應給付之管理費超出2,0
    00元以上，顯有違經驗法則之違誤。蓋依一般人日常生活所
    累積之經驗，位於同一社區同一區塊且享受同等服務之建築
    物，其等應繳納之管理費自無差別待遇之理，是原審法院對
    於同一別墅群所為管理費數額之認定竟有如此大之區別，顯
    有違經驗法則及對相同之事務作不同之處置而違背平等原則
    之違法。為此提起上訴，並聲明：(一)、原判決不利於上訴人
    部分廢棄（就原判決有利於上訴人部分之判決，因被上訴人
    未上訴已確定，上訴人誤載為原判決廢棄)；(二)、上開廢棄
    部分，被上訴人於原審之訴駁回。
二、按小額訴訟程序之第二審判決，有下列情形之一者，得不經
    言詞辯論為之：一、經兩造同意者。二、依上訴意旨足認上
    訴為無理由者；又第二審法院認為上訴為無理由者，應為駁
    回之判決，民事訴訟法第436條之29、第436條之32第2項準
    用第449條第1項定有明文。再對於小額程序之第一審裁判上
    訴，非以其違背法令為理由，不得為之；又上訴狀內應記載
    上訴理由，表明一、原判決所違背之法令及其具體內容。二
    、依訴訟資料可認為原判決有違背法令之具體事實等事項，
    民事訴訟法第436條之24第2項及同條之25分別定有明文。且
    同法第468條、第469條第1款至第5款之規定，依同法第436
    條之32第2項之規定，於小額事件之上訴程序亦有準用。當
    事人依民事訴訟法第468條規定以第二審判決有不適用法規
    或適用法規不當為上訴理由時，其上訴狀或理由書應有具體
    之指摘，並揭示該法規之條項或其內容，若係成文法以外之
    法則，應揭示該法則之旨趣，倘為司法院解釋或本院之判例
    ，則應揭示該判解之字號或其內容，如依民事訴訟法第469
    條第1款至第5款所列各款事由提起上訴者，其上訴狀或理由
    書應揭示合於該條款之事實，上訴狀或理由書如未依此項方
    法表明者，即難認為已對原審判決之違背法令有具體之指摘
    ，其上訴自難認為合法。如僅就原審取捨證據任加指摘，並
    未具體指出原判決違背何等法規，其上訴即難認為合法，最
    高法院亦著有71年台上字第314號判例意旨足資參照。本件
    上訴人對原審判決提起上訴，雖以該判決逕行直接適用公寓
    大廈管理條例之規定，有適用法規不當；逕以「風采風社區
    財務收支管理辦法」乃經區分所有權人會議決議通過即應予
    適用，而未審酌上訴人享有之管理服務顯較其餘住戶為少而
    予以酌減管理費，顯有判決不適用公平法理、違背證據法則
    之違誤，亦有適用私法自治原則、多數決原則不當之違法；
    上訴人所支付之管理費與所享受之管理服務乃有對價關係，
    原審法院逕以被上訴人與上訴人間並無對價關係而認上訴人
    不得拒繳管理費，顯有判決違背論理法則、經驗法則及平等
    原則之違法為由，提起上訴。惟查：
(一)就上訴人所有建物，是否屬公寓大廈管理條例所規定之公寓
    大廈範圍，核屬原審取捨證據、認定事實之職權行使，上訴
    人遽以之為上訴理由，已於法未合。次按小額程序，當事人
    於第二審程序不得提出新攻擊或防禦方法，民事訴訟法第
    436條之28前段亦有明文。就此事項，業經兩造於民國98年
    12月4日言詞辯論期日就：上訴人丙○○所有坐落臺中縣龍
    井鄉○○段280建號即門牌號碼臺中縣龍井鄉○○街48號3樓
    之房屋、上訴人丁○○所有坐落臺中縣龍井鄉○○段291建
    號即門牌號碼臺中縣龍井鄉○○街48之5號1樓之房屋、上訴
    人乙○○所有坐落臺中縣龍井鄉○○段289建號即門牌號碼
    臺中縣龍井鄉○○街48之4號1樓之房屋，均位於風采風社區
    外圍複層，上訴人為風采風社區之區分所有權人之事實所不
    爭執，有該日之筆錄附於原審卷內可憑。是自應認上訴人為
    被上訴人公寓大廈之區分所有權人，即應適用公寓大廈管理
    條例之規定。上訴人於上訴後再以該事由爭執，核亦屬新防
    禦方法，依上開民事訴訟法第436條之28前段之規定，亦不
    得提出。再按本條例用辭定義如下：一、公寓大廈：指構造
    上或使用上或在建築執照設計圖樣標有明確界線，得區分為
    數部分之建築物及其基地。二、區分所有：指數人區分一建
    築物而各有其專有部分，並就其共用部分按其應有部分有所
    有權。三、專有部分：指公寓大廈之一部分，具有使用上之
    獨立性，且為區分所有之標的者。四、共用部分：指公寓大
    廈專有部分以外之其他部分及不屬專有之附屬建築物，而供
    共同使用者，公寓大廈管理條例第3條第1、2、3、4款亦分
    別定有明文。而查上訴人所有上開坐落臺中縣龍井鄉○○段
    280建號、291建號、及289建號建物，該建物除有其專有部
    分外，並均有共用部分，分別為坐落同段283建號，應有部
    分40／100，293建號應有部分各10／100，上訴人於原審98
    年7月24日言詞辯論期日並均自認：上訴人有與社區共同使
    用地下室車道，並對可共同使用社區中庭及兒童遊戲區等事
    實所不爭執，亦有上訴人所有建物之建物登記謄本及該日言
    詞辯論筆錄附於原審卷內可佐。上訴人所有建物既除有其專
    有部分，並有被上訴人公寓大廈共用部分，自為公寓大廈管
    理條例第3條第1款所規定之公寓大廈無訛。上訴人猶以：其
    所有建物非公寓大廈管理條例所定義之公寓大廈，不得逕行
    適用公寓大廈管理條例之規定云云為上訴理由，自亦於法未
    合，並無理由。
(二)再就經被上訴人公寓大廈區分所有權人會議決議通過之風采
    風社區財務收支管理辦法是否符合公平，核亦屬原審取捨證
    據、認定事實之職權行使，上訴人復以之為上訴理由，亦已
    於法未合。又按公寓大廈管理條例之立法目的為：為加強公
    寓大廈之管理維護，提昇居住品質，此觀之該條例第1條第1
    項之規定自明。再基於該立法目的，就共用部分、約定共用
    部分之修繕、管理、維護費用，於公寓大廈管理條例第10條
    第2項規定：共用部分、約定共用部分之修繕、管理、維護
    ，由管理負責人或管理委員會為之。其費用由公共基金支付
    或由區分所有權人按其共有之應有部分比例分擔之。但修繕
    費係因可歸責於區分所有權人或住戶之事由所致者，由該區
    分所有權人或住戶負擔。其費用若區分所有權人會議或規約
    另有規定者，從其規定。並於同條例第21條規定：區分所有
    權人或住戶積欠應繳納之公共基金或應分擔或其他應負擔之
    費用已逾二期或達相當金額，經定相當期間催告仍不給付者
    ，管理負責人或管理委員會得訴請法院命其給付應繳之金額
    及遲延利息，賦予管理委員會訴請法院命區分所有權人給付
    應繳管理費之金額及遲延利息之權限。即知為加強公寓大廈
    之管理維護，提昇居住品質，上開公寓大廈管理條例第10條
    第2項規定為公寓大廈之區分所有權人即應依法繳納管理費
    用，並區分所有權人會議或規約另有規定者，從其規定，並
    為避免區分所有權人不予繳納，不利加強公寓大廈之管理維
    護及提昇居住品質，賦予管理委員會得訴請法院命區分所有
    權人給付。再並規定區分所有權人會議或規約另有規定者，
    從其規定，乃因依公寓大廈管理條例第3條第1、7款之規定
    ，公寓大廈係指構造上或使用上或在建築執照設計圖樣標有
    明確界線，得區分為數部分之建築物及其基地，而區分所有
    權人會議是指區分所有權人為共同事務及涉及權利義務之有
    關事項，召集全體區分所有權人所舉行之會議。是知公寓大
    廈原有眾多之區分所有權人，為了所居住的環境及使用上的
    相互關係，並為使達成全體最大共同利益的複雜意思表示，
    經由社區自治，以區分所有權人會議為公寓大廈之最高意思
    決定機關，經由會議之溝通、協調後，將區分所有權人意見
    上的不一致，以會議決議方式形成決議，對於不同意決議內
    容之少數區分所有權人仍有其拘束效力，此即民主原則中的
    少數服從多數的重要原則，並利大廈整體之管理維護。故就
    共用部分、約定共用部分之修繕、管理、維護費用，一為區
    分所有權人，本即應依法繳納管理費用，並於區分所有權人
    會議另有決議時，即應從其決議，受該決議之拘束，以利大
    廈整體之管理維護。查兩造於原審98年9月30日言詞辯論期
    日並對上開財務收支管理辦法之合法性不爭執，亦有該日言
    詞辯論筆錄附於原審卷內可稽，自堪認上開經被上訴人公寓
    大廈區分所有權人會議決議通過之風采風社區財務收支管理
    辦法乃係經由被上訴人公寓大廈之區分所有權人會議最高意
    思決定機關所為之決議。上訴人既均為該公寓大廈之區分所
    有權人，自均應受該決議之拘束。上訴人遽主張：原審法院
    逕以「風采風社區財務收支管理辦法」乃經區分所有權人會
    議決議通過即應予適用，而未審酌上訴人享有之管理服務顯
    較其餘住戶為少而予以酌減管理費，顯有判決不適用公平法
    理、違背證據法則之違誤，亦有適用私法自治原則、多數決
    原則不當之違法云云，顯無視上開說明民主原則中的少數服
    從多數的重要原則，並不利大廈整體之管理維護，除有悖於
    公寓大廈管理條例第1條第1項規定之立法目的外，亦於法未
    合，亦無理由。
(三)又管理委員會就大樓之管理是否失當之問題，上訴人如認管
    理委員會之管理方式有不妥之處，乃屬住戶管理之內部問題
    ，應屬住戶自治之範疇，與上訴人為區分所有權人本即應依
    法繳納管理費而所負給付管理費之義務，顯非基於同一雙務
    契約而生，兩者之給付亦非互為對價關係。上訴人遽以：其
    所支付之管理費與所享受之管理服務乃有對價關係，原審法
    院逕以被上訴人與上訴人間並無對價關係而認上訴人不得拒
    繳管理費，顯有判決違背論理法則、經驗法則及平等原則之
    違法云云，顯亦於法未合，已無理由。再原審業已審酌：上
    訴人可自由使用社區所設置之4座電梯通往頂樓之晒衣場，
    當其行動不方便時，亦可將車放地下室，搭乘電梯到1樓，
    再使用1樓之無障礙設施回到住家；警衛在上訴人提起本件
    訴訟以前均有代收信件；上開財務收支管理辦法同時採按戶
    及按坪之計算方式，以兼顧大坪數及小坪數之住戶；對位於
    社區外圍複層之住戶給予85折之折扣，就電梯保養及維修費
    用部分，規定75％由電梯大樓住戶負擔，25％由其他非電梯
    大樓住戶負擔，電梯更新基金及電梯大樓、公寓水塔馬達更
    換及維修基金則規定分由電梯大樓及電梯大樓、公寓、店面
    戶分攤等上訴人就被上訴人公寓大廈共同使用部分使用情節
    及上開財務收支管理辦法規定計算方式之事實而認定上開辦
    法實際上已審酌各住戶使用公共設施之多寡情形，上開財務
    收支管理辦法規定折扣戶、法拍戶不足額分擔部分，係先根
    據各住戶實際使用公共設施之頻繁程度給予折扣，再考量社
    區整體正常運作所需之經費，由其他區分所有權人就折扣後
    之不足額或未能如期追討之法拍戶管理費共同分擔等事實，
    而認上開辦法未違公平原則，亦有原審判決及卷證資料可憑
    。原審就此認事用法亦無何違反論理法則、經驗法則及平等
    原則之處，上訴人遽對原審上述取捨證據、認定事實之職權
    行使，任予指摘，顯非可採。上訴人遽謂：其所支付之管理
    費與所享受之管理服務乃有對價關係，原審法院逕以被上訴
    人與上訴人間並無對價關係而認上訴人不得拒繳管理費，顯
    有判決違背論理法則、經驗法則及平等原則之違法云云，自
    亦無理由。
(四)綜上所述，上訴人之主張均無理由。本院因依上訴意旨，足
    認上訴人之上訴為無理由，依前揭說明，爰不經言詞辯論，
    逕以判決駁回其上訴。
三、末按法院為訴訟費用之裁判時，應確定其費用額，民事訴訟
    法第436條之19第1項定有明文，此依同法第436條之32第1項
    規定，於小額事件之上訴程序準用之。查上訴人提起本件上
    訴既經駁回，則上訴人各應負擔之本件訴訟費用額各為第二
    審裁判費1,500元，各確定為1,500元。
四、據上論結，依民事訴訟法第436條之29第2款、第436條之32
    第1項、第2項、第436條之19第1項、第449條第1項、第78
    條，判決如主文。
中    華    民    國    99    年    6     月    29    日
                  民事第二庭    審判長法  官  王銘
                                      法  官  黃炫中
                                      法  官  陳秋月
正本係照原本作成。
不得上訴。
中    華    民    國    99    年    6     月    29    日
                                書記官  廖曉鐘

司法院資訊處製作；財團法人民間司法改革基金會備份。
